【裁判字號】    97,消債更,1544
【裁判日期】    980623
【裁判案由】    更生事件
【裁判全文】
臺灣臺南地方法院民事裁定          97年度消債更字第1544號
聲  請  人
即  債務人  甲○○
上列當事人因消費者債務清理事件聲請更生，本院裁定如下：
    主  文
聲請駁回。
聲請程序費用新臺幣壹仟元由聲請人負擔。
    理  由
一、按債務人與金融機構協商成立者，不得聲請更生或清算，但
    因不可歸責於己之事由，致履行顯有重大困難者，不在此限
    ；本條例施行前，債務人依金融主管機關協調成立之中華民
    國銀行公會會員辦理消費金融案件無擔保債務協商機制與金
    融機構成立之協商，準用前項之規定，消費者債務清理條例
    （下稱本條例）第 151條第5項、第6項分別定有明文。衡諸
    前開規定之立法意旨，可見債務人無論在本條例施行前後，
    與金融機構之債權人成立協商後，即應本於債權契約之誠信
    原則勉力履行，除非有前述不可歸責於己之事由，且其履行
    顯然有重大困難，不得率爾依本條例更生程序清理其債務。
    又按聲請更生或清算不合程式或不備其他要件者，法院應以
    裁定駁回之，但其情形可以補正者，法院應定期間先命補正
    ，復為同條例第8條所明定。
二、本件聲請意旨略以：聲請人即債務人甲○○現任職於乙○○
    ○○，每月薪資新臺幣（下同）15,000元，除此薪資收入外
    ，名下尚有田賦2筆及汽車1輛，然累積債務總金額已達3,22
     6,459元，前曾依照中華民國銀行公會會員辦理消費金融案
    件無擔保債務協商機制，與債權人安泰銀行等11家銀行成立
    協商，每月應還款金額為16,183元，惟聲請人收入不豐，每
    月僅1萬餘元，丈夫雖收入約有4萬元，惟因共同扶養四名子
    女，經濟狀況本已不佳，長期舉債渡日，丈夫本身亦因無法
    繳納高額卡債，另與債權銀行協商，目前每月須繳納協商款
    11,200元共分 100期，另有民間借款每月須固定償還，故雖
    全家總收入約有5萬餘元，然以全家6口人數計，扣除固定債
    務支出，明顯無法維持最低基本生活；且聲請人於協商時即
    已無資力全額繳納協商款，聲請人實無計可施，只要眼前得
    過且過，並無考慮無法長久負擔，銀行公會要求聲請人每月
    清償16,183元，對無一技之長，僅有微簿收入之聲請人而言
    ，顯然過苛，明顯超出聲請人能力範圍，聲請人不得已毀諾
    以求生存，有不可歸責於己致履行協商條件顯有重大困難之
    事由，符合消費者債務清理條例第3條、第 151條第5項但書
    之規定，爰依上開規定，提出財產及收入狀況說明書、債權
    人清冊、債務人清冊，聲請更生等語。
三、經查，本件聲請人前於本條例施行前，依金融主管機關協調
    成立之中華民國銀行公會會員辦理消費金融案件無擔保債務
    協商機制與金融機構於95年 7月29日成立協商，當時聲請人
    之無擔保債務總額為 2,014,428元，雙方約定聲請人每月應
    償還款項合計為16,183元，聲請人自95年 8月10日起開始依
    約繳款，繳款22期，迄97年 5月始毀諾等情，有本院依職權
    向最大債權人安泰銀行調取之經聲請人簽名之協議書及無擔
    保還款計劃附卷可稽，有上開安泰銀行98年 1月15日之民事
    陳報狀在卷足憑，堪信為真實。
四、聲請人雖主張：聲請人之配偶陳志宏現每月薪資收入約 4萬
    元，然陳志宏本身亦因無法繳納高額卡債，另與債權銀行協
    商，每月須繳納協商款11,200元共分 100期，其本身已負債
    自身難保，無力再資助聲請人云云，惟查：
  (一)按負扶養義務者有數人而其親等同一時，應各依其經濟能力
    分擔義務，又夫妻互負扶養之義務，其負扶養義務之順序與
    直系血親卑親屬同，其受扶養權利之順序與直系血親尊親屬
    同，此觀民法第1115條第3項及第1116條之1之規定即明，是
    若債務人因需償還其無擔保債務，致其經濟能力不足，亦非
    不得由其經濟能力較佳之配偶負擔子女扶養義務及家庭生活
    費用。
  (二)查本院依職權調取聲請人之配偶陳志宏94年至96年稅務電子
    閘門財產所得調件明細表，其上載有：聲請人之配偶陳志宏
    94年所得總額551,943元，扣繳稅額6,715元後，每月所得平
    均為45,436元；95年所得總額522,176元，扣繳稅額5,830元
    後，每月所得平均為43,029元；96年所得總額 538,118元，
    扣繳稅額 6,801元後，每月所得平均為44,276元，有上開稅
    務電子閘門財產所得調件明細表附卷可稽，足見聲請人之配
    偶陳志宏扣繳稅額後，每月所得平均為44,000餘元左右應可
    確定，顯然資力情況應較聲請人為佳，自應由其經濟能力較
    佳之配偶陳志宏負擔子女扶養義務及家庭生活費用。
  (三)至聲請人雖謂：陳志宏本身亦因無法繳納高額卡債，另與債
    權銀行協商，每月須繳納協商款11,200元共分100 期，其本
    身已負債自身難保，無力再資助聲請人云云，惟揆諸前規定
    及說明，夫妻及直系血親間互負扶養之義務，是聲請人之配
    偶陳志宏對於聲請人及子女即負有法定扶養義務，不因其資
    力是否有困難而得免除，至其配偶陳志宏雖亦因與債權銀行
    協商，每月須繳納協商款11,200元，如認該協商成立之清償
    方案其後有不適當履行之情形，仍可再循本條例所定之協商
    機制，誠意向債權人協商謀求更合理之清償方案，然此要非
    憑以免除其扶養義務，是聲請人執此指摘，自非可採。
五、聲請人又主張，其收入不豐，每月僅 1萬餘元，丈夫雖收入
    約有 4萬元，惟因共同扶養四名子女，經濟狀況本已不佳，
    長期舉債渡日，丈夫本身亦因無法繳納高額卡債，另與債權
    銀行協商，目前每月須繳納協商款11,200元共分 100期，另
    有民間借款每月須固定償還，故雖全家總收入約有 5萬餘元
    ，然以全家 6口人數計，扣除固定債務支出，明顯無法維持
    最低基本生活；且聲請人於協商時即已無資力全額繳納協商
    款，聲請人實無計可施，只要眼前得過且過，並無考慮無法
    長久負擔，銀行公會要求聲請人每月清償16,183元，對無一
    技之長，僅有微簿收入之聲請人而言，顯然過苛，明顯超出
    聲請人能力範圍，聲請人不得已毀諾以求生存，有不可歸責
    於己致履行協商條件顯有重大困難之事由云云，然查：
  (一)按債務人與金融機構之債權人成立協商後，即應本於債權契
    約，依誠實及信用之原則勉力履行之，是以，債務人在履行
    債務期間，須經歷經濟困苦之過程，其生活程度當然必須相
    當限制，除應積極開源努力勤奮工作以增加收入償還債務外
    ，尚須節流儉樸其生活需求而適當控制其生活費用支出，以
    達成勉力履行債務。次按消費者債務清理條例第151條第5、
    6 項規定：「債務人與金融機構協商成立者，不得聲請更生
    或清算。但因不可歸責於己之事由，致履行顯有重大困難者
    ，不在此限。本條例施行前，債務人依金融主管機關協調成
    立之中華民國銀行公會會員，辦理消費金融案件無擔保債務
    協商機制與金融機構成立之協商，準用前項之規定。」，所
    謂因不可歸責於己之事由，致履行顯有重大困難之情形，應
    係指債務人與最大債權金融機構協商「成立後」，債務人之
    經濟狀況、生活等客觀事實有顯著變動者而言，亦即債務清
    償方案成立後，固由債務人按其條件履行，惟須於其後發生
    情事變更，在清償期間因不可歸責於己之事由，而有收入或
    收益不如預期或支出增加之情形，致該還款方案履行困難甚
    或履行不能，始能聲請更生或清算。此項規定旨在避免債務
    人任意毀棄已成立之協商，濫用更生或清算之裁判上債務清
    理程序，況該債務清償方案係經當事人行使程序選擇權所為
    之債務清理契約，債務人自應受該還款協議所拘束。
  (二)聲請人雖主張：聲請人除每月薪資收入外，名下尚有田賦 2
    筆及汽車 1輛，曾依照中華民國銀行公會會員辦理消費金融
    案件無擔保債務協商機制，與債權人安泰銀行等11家銀行成
    立協商，每月應還款金額為16,183元，惟聲請人收入微薄，
    長期處於入不敷出之情形，經濟狀況並不佳，聲請人於協商
    時即已無資力全額繳納協商款，根本無法履行云云。查依聲
    請人所提出之最近二年之財產所得資料核閱結果，聲請人於
    95年度綜合所得有41,053元、96年間有 8,749元，此有財政
    部臺灣省南區國稅局95、96年綜合所得稅各類所得資料清單
    可參，惟按前述聲請人所得所載資料因源自稅務機關，須仰
    賴聲請人長期誠實申報始能正確反應其財產所得狀況，故亦
    僅具參考性質，而現民間多項營利所得未申報稅捐，或其他
    勞力收入亦常因雇主並未開具扣繳憑單而不須申報所得，是
    徒憑上開稅務資料不足作證明聲請人實際收入之證明。況且
    ，聲請人於95年 7月29日與無擔保借款協商成立時，勢必已
    考量其本身收入、支出狀況以決定還款之金額是否為其所能
    負擔，且聲請人於95年 7月29日與債權銀行成立協商後，約
    定每月償還16,183元，而自95年8月第一次繳款，迄97年5月
    最後一次繳款，正常繳款共22期，益徵聲請人並未誠實陳述
    其收支之財產狀況，自不能徒憑聲請人陳報內容予以認定，
    是聲請人僅以申報所得稅而陳報其薪資收入，尚與實際收入
    有所不符，自難憑信，則綜參前開調查結果，足認聲請人於
    協商期間實際每月收支情形，應無未達無法依約履行而顯有
    重大困難之程度甚為明顯。
  (三)再者，聲請人於95年 7月29日與債權銀行成立協商後，約定
    每月償還16,183元，自95年8月第一次繳款，迄97年5月最後
    一次繳款，共繳納22期始毀諾，而參酌聲請人於財產及收入
    狀況說明書及98年1月16日民事補正狀內自陳，其於95年1月
    至12月間，任職於「彩溢商行」（現已不存在），每月薪資
    加計津貼共15,000元，並提出收入切結書 1紙在卷為憑；另
    經本院依職權向聲請人現任職之乙○○○○函詢聲請人任職
    期間暨任職期間每月實際薪資若干等情，業據該彩券行函覆
    結果：甲○○係於96年 2月20日任職乙○○○○迄今，每月
    實發薪資為15,000元（並無其他津貼或補助費、加班費、獎
    金、年終獎金等，過年僅發紅包）等語，此有該彩券行98年
    1月15日出具之證明書1份在卷可佐；復參以聲請人於98年 1
    月16日民事補正狀內自陳，其於債務協商時起至毀諾不履行
    止每月實際薪資平均為15,000元、聲請人聲請更生前兩年內
    ，收入並無差異等情，均足徵依聲請人所陳報之收入情形，
    自債務協商時起迄毀諾為止，每月實領薪資均維持在15,000
    元，是聲請人於履行協商債務清償期間，其財產收入並無減
    少，堪予認定。
  (四)又查，聲請人亦自陳聲請前二年內必要支出，包括其個人基
    本生活費用每月9,509元、四名子女營養午餐費2,650元，衣
    服1,500元、保險費5,300元、生活雜支 3,000元、扶養費共
     8,000元，是聲請人於債務協商期間其家庭支出並未有重大
    變化，其財產亦無明顯減少，亦可認定。
  (五)此外，聲請人於95年 7月29日與無擔保借款協商成立時，既
    已考量其本身收入、支出狀況以決定還款之金額是否為其所
    能負擔，而聲請人所主張每月收入扣除生活必要費用，已不
    足支付協商月付款之情形，既為協商當時已存在之事實，而
    非協商成立後始發生之情事，聲請人仍願意以每月還款16,1
    83元之條件與債權銀行達成協商合意，顯見其前述主張，尚
    有可疑，已難憑信，且聲請人所執之事由又為協商時即已存
    在之事實，據為毀諾且不可歸責於己之理由，亦非可採。更
    何況，依誠實信用原則，聲請人既與債權銀行達成協商合意
    ，自當依約履行，縱聲請人為償還債務，必須經歷履行期間
    較不寬裕之經濟生活，然此乃聲請人於負擔債務時即得預見
    ，聲請人更應樽節開支，戮力還款，自不得於與金融機構成
    立協商後，又率爾聲請依更生程序清理其債務。
  (六)綜參以上各情，聲請人於履行協商債務清償期間，其財產收
    入並無減少，反而有增加，其家庭支出又無減少之情況下，
    已難謂聲請人有何履行顯有重大困難之情事存在，且聲請人
    所提出之證據，亦不足以證明其確有「因不可歸責於己之事
    由致履行顯有重大困難」之情形，自與消費者債務清理條例
    第151條第5項之要件，顯有未合。
六、末按債務清償方案既係經當事人於本條例施行前行使選擇權
    所合意成立之債權契約，債務人自應受該成立之契約所拘束
    ，如認該協商成立之清償方案其後有不適當履行之情形，仍
    應誠實面對債務，再循本條例所定之協商機制，誠意向債權
    人協商謀求更合理之清償方案，而非輕率毀諾，逕為聲請更
    生清理程序。查聲請人既於本條例施行前與債權人安泰銀行
    等銀行成立協商，每月償16,183元，且已依協商方案履行，
    如事後有履行不便之情形，認清償方案應予適當調整，非不
    可經由本條例所規定之協商程序，再與債權人重新協商，訂
    定適當可行之清償方案。且參以，97年 5月中華民國銀行公
    會決議，金融機構就曾經參加95年度債務協商毀諾客戶提供
    「個別協商一致性方案」及對有繳款困難之債務協商持續履
    約客戶提供「變更債務協商協議書方案」等語，是認聲請人
    自當循此途徑以求解決，方符合本條例兼顧保障債權人公平
    受償及重建復甦債務人經濟生活之立法目的，是以，聲請人
    率予毀諾，逕為聲請本件更生，亦有不當。更且，本院為使
    聲請人透過債務協商而解除其債務，並於98年 3月24日傳訊
    聲請人及最大債權人安泰銀行到庭協調，安泰銀行亦當庭表
    示願提供一致性協商方案即180期0利率分期償還，或按債務
    人能力二階段還款等方案，經本院諭知聲請人於一個月內與
    最大債權人安泰銀行進行協商，並將協商之結果陳報法院，
    然聲請人迄今仍未陳報協商結果，嗣經本院詢問最大債權人
    安泰銀行雙方協商之結果，經最大債權人安泰銀行回覆：銀
    行於98年 3月26日即已將個別協商一致性方案之申請資料寄
    送聲請人，然聲請人迄今均未將申請資料寄回銀行，且銀行
    僅於98年5月20日聯絡上聲請人1次，其餘時間則聯絡不上聲
    請人，致銀行無法確知聲請人是否有意願申請個別協商一致
    性方案，亦無法與聲請人進行協商程序等語，此有本院公務
    電話紀錄及安泰銀行通聯紀錄各一紙在卷可查，足徵聲請人
    顯無協商謀求更生分期償債之真意，亦與前述消費者債務清
    理條例之立法目的有違。
七、綜上所述，本院綜合前述聲請人財產收入及固定生活必要支
    出以觀，聲請人於97年 1月毀諾前後，並無收入減少及支出
    增等財產狀況重大變動，自亦無有何不可歸責於己之事由，
    致履行顯有重大困難之情事存在，即與消費者債務清理條例
    第151條第5項所規定：【不可歸責於己之事由】及【履行顯
    然有重大困難】之要件，均有未合。從而，聲請人於消費者
    債務清理條例施行前，既已與金融機構之債權人依金融主管
    機關協調成立之中華民國銀行公會會員辦理消費金融案件無
    擔保債務協商機制成立協商，其聲請更生，顯然違背前揭條
    例第 151條第6項準用同條第5項前段之規定，且上開欠缺又
    屬無從補正，自應予駁回其更生之聲請，爰裁定如主文。
中    華    民    國    98    年    6    月    23    日
                  民事第一庭法      官  蔡美美
上為正本係照原本作成。
如不服本裁定，應於裁定送達後10日內，以書狀向本院提出抗告
，並繳納抗告費新臺幣1,000元。
中    華    民    國    98    年    6     月    23    日
                            書  記  官  謝明達


司法院資訊處製作；財團法人民間司法改革基金會備份。
